臺灣宜蘭地方法院民事判決　　　　　　　　95年度訴字第34號
原　　　告　　　丙○○
　　　　　　　　甲○○
　　　　　　　　乙○○
　　　　　　　　天○○
兼　共　同
訴訟代理人　　　玄○○
被　　　告　　　地○○
　　　　　　　　宙○○
　　　　　　　　宇○○
　　　　　　　　丑○○
　　　　　　　　庚○○
上列五人共同
訴訟代理人　　　張麗玉律師
被　　　告　　　辛○○○　住宜.
　　　　　　　　亥○○　　住同.
　　　　　　　　戌○○　　住宜.
　　　　　　　　未○○　　住宜.
　　　　　　　　己○○　　住同.
兼上列五人
共同訴訟代理人　宙○○　　住宜.
被　　　告　　　戊○○　　住宜.
　　　　　　　　癸○○　　住台北市○○區○○街50之3號
　　　　　　　　子○○　　住苗.
　　　　　　　　寅○○　　住宜.
　　　　　　　　黃○○○　住宜.
　　　　　　　　申○○○　住花.
　　　　　　　　丁○○　　住同.
　　　　　　　　酉○○　　住花.
　　　　　　　　　　　　　居桃.
　　　　　　　　　　　　　居宜.
　　　　　　　　巳○○　　住桃.
　　　　　　　　卯○○　　住宜.
　　　　　　　　午○○　　住台.
　　　　　　　　辰○○　　住同.
兼上列十二人
共同訴訟代理人　壬○○　　住宜.
上列當事人間請求拆屋還地事件，本院於93年6月13日言詞辯論
終結，判決如下：
    主  文
原告之訴及假執行之聲請均駁回。
訴訟費用新台幣壹萬伍仟伍佰伍拾元由原告負擔。
    事  實  及  理  由
一、原告起訴意旨：
(一)、緣坐落宜蘭縣五結鄉○○段217地號土地為原告丙○○、甲○○、乙○○、玄○○所共有，同段217-5地號土地則原為
    原告丙○○、甲○○共有，而於民國94年3月移轉登記為原
    告天○○所有。查原告5人共同與被告等人就前開土地有不
    定期租賃關係，而被告地○○、宙○○、宇○○、丑○○、
    庚○○、辛○○○、亥○○、戌○○、未○○、己○○（下
    稱被告地○○等10人）所有門牌為宜蘭縣五結鄉○○路○段
    469巷107號建物及附屬建物，有如附圖即宜蘭縣羅東地政事
    務所94年3月16日土地複丈成果圖所示B部分（面積142. 96
    平方公尺）之磚牆鐵皮頂、C部分（面積1.68平方公尺）之
    化糞池、D部分（面積7.79平方公尺）之磚牆木頂、E部分（
    面積22.07平方公尺）之鐵架鐵皮頂等建物及地上物坐落於
    217 地號土地上，及如附圖所示F部分（面積1.42平方公尺
    ）之圍牆內空地、G部分（面積0.76平方公尺）之磚牆鐵皮
    頂等建物及地上物坐落於217-5地號土地上；被告戊○○、
    癸○○、子○○、寅○○、黃○○○、申○○○、丁○○、
    酉○○、巳○○、卯○○、午○○、辰○○、壬○○（下稱
    被告戊○○等13人）則有門牌為宜蘭縣五結鄉○○路○段469
    巷105號如附圖所示A部分（面積52.76平方公尺）之磚牆鐵
    皮頂建物坐落於217地號土地上。
(二)、詎被告數十年來均未曾繳租，經原告於94年12月9日以羅東
    郵局第800及801號存證信函催告被告應於7日內將所積欠之
    租金併為清償，然被告屆期仍未清償，原告乃於94年12月19
    日以羅東郵局第848及849號存證信函，以催告屆期被告仍未
    清償租金為由，終止兩造間之租約。雖被告曾稱其等已將應
    繳之5年租金提存於法院，而以鈞院94年94存字第755號提存
    在案云云，然該提存之標的與數額均與兩造之約定不符，不
    生清償效力。故原告乃再於95年2月3日以羅東郵局96及97號
    存證信函，表示被告之提存不生清償效力，應按承租人即被
    告所提主契約福德祀租簿之約定，於7日內給付共同積欠之
    每年3千台斤之租粟及利息，然屆期被告仍未給付，原告乃
    再於95年2月13日以羅東郵局第117及118號存證信函向被告
    為終止租約之表示。故兩造租約業已終止，被告已無合法權
    源占有系爭2筆土地，爰本於所有權之作用，依民法第767條
    之規定，請求被告將系爭2筆土地上前開建物及地上物拆除
    ，將占有之土地返還原告所有共有人。
(三)、爰為訴之聲明：
１、被告地○○、宙○○、宇○○、丑○○、庚○○、辛○○○
    、亥○○、戌○○、未○○、己○○應將如坐落宜蘭縣五結
    鄉○○段217地號土地上，如附圖即宜蘭縣羅東地政事務所
    94 年3月16日土地複丈成果圖所示B部分（面積142.96平方
    公尺）之磚牆鐵皮頂、C部分（面積1.68平方公尺）之化糞
    池、D部分（面積7.79平方公尺）之磚牆木頂、E部分（面積
    22.07平方公尺）之鐵架鐵皮頂等建物及地上物，及如同段
    217-5地號土地如附圖所示F部分（面積1.42平方公尺）之圍
    牆內空地、G部分（面積0.76平方公尺）之磚牆鐵皮頂等建
    物及地上物拆除；被告戊○○、癸○○、子○○、寅○○、
    黃○○○、申○○○、丁○○、酉○○、巳○○、卯○○、
    午○○、辰○○、壬○○應將坐落同段217地號土地上如附
    圖所示A部分（面積52.76平方公尺）之磚牆鐵皮頂建物拆除
    ，並均將上開土地返還原告。
２、願供擔保，請准宣告假執行。
二、被告地○○、宙○○、宇○○、丑○○、庚○○答辯意旨：
(一)、被告等所有之建物就原告等所有坐落宜蘭縣五結鄉○○段
    217地號土地存有不定期限租賃關係，此有鈞院86年度簡上
    字第7號民事確定判決及90年度再易字第5號、91年度再易字
    第1號、93年度再易字第1號裁定及94年度訴字第33號確定判
    決可稽。
(二)、且查本件租金為每年72台斤稻谷，此有鈞院84年度宜訴字第
    4號判決可稽。而於84年度宜訴字第4號拆屋還地事件中，原
    告丙○○自認「當時有收林阿大（被告之被繼承人）的72斤
    稻米去繳納田賦，嗣鈞院94年度訴字第33號確定判決亦如是
    認定。原告於94年12月9日以羅東郵局第800、801號存證信
    函載稱：「稻米租金七日期限已租約終止」，於94年12月19
    日再以羅東郵局第848、849號存證信函稱：「已給與台端七
    日期限催告支付欠租，聲明七日期限屆滿則終止，台端拒不
    支付任何租金。至令又逾數天仍未清償欠租，特依法通知已
    終止。」。惟查，被告曾於94年10月13日委由律師提出稻米
    360斤並代函通知原告受領在案，但為原告拒絕受領，原告
    不得已業於94年12月14日依法提存每年稻米72斤，計5年折
    算現金新台幣（下同）4,252元，而以鈞院94年度存字第755
    號提存在案。是被告業已將租金清償完畢，原告上開未合法
    之催告、終止租約應不生終止租賃關係之效力。
(三)、再查，本件被告之房屋就系爭原告等所有之217-5號土地有
    不定期租賃關係，原告丙○○、甲○○、乙○○、玄○○於
    將之出賣給原告天○○，未依諸土地法第104條「基地出賣
    時，地上權人、典權人或承租人有依同樣條件優先購買之權
    。前項優先購買權人，於接到出賣通知後十日內不表示者，
    其優先權視為放棄。出賣人未通知優先購買權人而與第三人
    訂立買賣契約者，其契約不得對抗優先購買權人。」之規定
    ，通知被告等人，並於94年3月14日辦理所有權移轉登記完
    畢。按土地法第104條之優先購買權有物權效力，原告間就
    217-5地號土地所為買賣未通知被告等人，其間之買賣契約
    及物權行為均屬無效，故原告天○○尚非土地所有權人，渠
    請求拆屋還地，應無理由。
(四)、原告於本件主張兩造之租金應以「粟」即「小米」為給付，
    然於兩造間就系爭2筆土地之租約所生糾紛之前揭訴訟中，
    已認定兩造間租約之租金標的為稻穀，此部分應有爭點效之
    適用，原告更易其主張並無理由。
(五)、爰為答辯聲明：(1)請求駁回原告之訴及假執行之聲請；(2)如
    受不利判決，願供擔保請准宣告免為假執行。
三、被告辛○○○、亥○○、戌○○、未○○、己○○、戊○○
    、癸○○、子○○、寅○○、黃○○○、申○○○、丁○○
    、酉○○、巳○○、卯○○、午○○、辰○○、壬○○、宙
    ○○則均答辯以：爰用被告地○○、宙○○、宇○○、丑○○、庚○○之聲明及陳述。
四、本件兩造不爭執之事實，為：
(一)、坐落宜蘭縣五結鄉○○段217地號土地為原告丙○○、甲○○、乙○○、玄○○所共有，同段217-5地號土地則原為原
    告丙○○、甲○○所有，於94年3月間移轉為原告天○○所
    有。被告地○○等10人所共有門牌號碼宜蘭縣五結鄉○○路
    ○段469巷107號房屋或附屬建物，占用上開217地號如附圖所
    示B、C、D、E等土地，及占用同地段217-5地號如附圖所示F
    、G等土地；另被告戊○○等13人所共有門牌號碼宜蘭縣五
    結鄉○○路○段469巷105號房屋則占用上揭百松段217地號如
    附圖所示A部份之土地等情，業據原告提出土地登記簿謄本
    2份為證，復經本院於94年度訴字第33號拆屋還地事件時履
    勘現場並囑託宜蘭縣羅東地政事務所派員實地測量屬實，製
    有勘驗筆錄、照片及土地複丈成果圖可稽（見93年度補字第
    28號卷宗第7、24頁，及94訴33號卷第332、333、340-342、
    358-359頁）。
(二)、再被告地○○等10人之被繼承人林阿大，及被告戊○○等13
    人之被繼承人林阿乾，於日據時代即承租系爭217、217-5地
    號之土地，林阿大、林阿乾或其等繼承人所共有如附圖所示
    之建物或地上物對於系爭217、217-5地號土地乃存在不定期
    租賃關係等情，有被告提出之本院85年度羅簡字117號（本
    院卷1第72-94頁）、86年度簡上字第7號（本院卷第95-114
    頁）判決及本院所調得之本院84年度宜訴字第4號、台灣高
    等法院85年度上字第1290號等卷宗及所附判決可佐，兩造就
    此亦未提出爭執，上開事實自堪信為真正。
五、本件兩造之爭點，即為：(一)原告催告被告繳納積欠之租金是
    否合法？(二)原告終止兩造間之租約是否合法？(三)原告請求拆
    屋還地是否有理由？經查：
(一)、按建築房屋基地之出租人，以承租人積欠租金額達2年以上
    為原因，終止租賃契約，仍應依民法440條第1項規定，定相
    當期限催告承租人支付租金，必承租人於其期限內不為支付
    者，始得終止租賃契約，非謂一有承租人欠租達2年以上之
    事實，出租人即得隨時終止租賃契約（最高法院68年台上字
    第777號判例意旨參）。是原告以被告積欠租金已達2年之租
    額為由，主張已終止兩造間之不定期租賃關係，自應合法踐
    行催告之程序。本件原告主張渠業已踐行催告程序，乃以94
    年12月9日羅東郵局第800及801號存證信函（94年度補字第
    32號卷第7、8頁），及95年2月3日羅東郵局第96及97號存證
    信函（本院卷1第61、62頁）為據。惟查：
１、按出租人依民法第440條第1項所定催告承租人支付租金之期
    限，是否相當，應依一般觀念為衡量之標準（最高法院49年
    台上字第1094號判例意旨參照）。本件依原告94年12月9日
    所發羅東郵局第800號存證信函（寄送予被告地○○等10人
    ）所載：「敬啟者：台端門牌宜蘭縣五結鄉一段四六九巷一
    ０七號建物占用我等座落宜蘭縣五結鄉○○段貳壹柒、貳壹
    柒之伍地號之土地，數十年至令未曾支付租金，台端稱稻米
    租金七日期限已租約終止，五十數年法定租金利息等凡所積
    欠併應清償，否則依法追討。」，及第801號存證信函（寄
    送予被告戊○○等13人）所載：「敬啟者：台端門牌宜蘭縣
    五結鄉一段四六九巷一０五號建物占用我等座落宜蘭縣五結
    鄉○○段貳壹柒地號之土地，數十年至令未曾支付租金，台
    端稱稻米租金七日期限已租約終止，五十數年法定租金利息
    等凡所積欠併應清償，否則依法追討。」，顯係要求被告等
    人給付五十數年之租金，原告等人要求於7日之期限內全數
    ，難謂所定期限為相當。又原告於本件訴訟進行期間，於
    95年2月3日所發羅東郵局第96號存證信函（寄送予被告地○○等10人）載：「敬啟者：台端門牌宜蘭縣五結鄉一段四六
    九巷一０七號建物占用我等座落宜蘭縣五結鄉○○段貳壹柒
    、貳壹柒之伍地號之土地，數十年至令未曾支付租金，台端
    等九十四年存字第七五五號提存之標的、數額均不符，不生
    清償效力。如台端等與五結路一段四六九巷一０五號承租者
    所提主契約福德祀租簿共同積欠每年三仟台斤之租粟及利息
    、催告費用等七日期限內未清償則租約終止。特此通知。」
    ，及同郵局第97號存證信函（寄送予被告戊○○等13人）所
    載「敬啟者：台端門牌宜蘭縣五結鄉一段四六九巷一０五號
    建物占用我等座落宜蘭縣五結鄉○○段貳壹柒、貳壹柒之伍
    地號之土地，數十年至令未曾支付租金，台端等九十四年存
    字第七五五號提存之標的、數額均不符，不生清償效力。如
    台端等與五結路一段四六九巷一０七號承租者所提主契約福
    德祀租簿共同積欠每年三仟台斤之租粟及利息、催告費用等
    七日期限內未清償則租約終止。特此通知。」等語，乃甚而
    要求被告於7日期限內給付數十年以每年三千台斤計算之「
    租粟」，姑不論渠等所為每年3千台斤租粟之租金種類及數
    額，是否確符兩造之約定，然已可認原告所定催告期間，顯
    不相當，而難認為適法。
２、次按，催告承租人支付租金之催告，係意思通知之一種，而
    意思通知在學理上屬準法律行為之一種，準法律行為原則上
    則類推適用有關法律行為之規定，從而催告支付租金之通知
    亦應按債之本旨為之，始生催告之效力。查本件被告之被繼
    承人林阿大、林阿乾係於日據時代即向當時之土地所有權人
    福德祀承租系爭土地，查依前述拆屋還地事件中據以認定兩
    造間有不定期租賃關係存在之福德祀租簿（本院卷2第17-84
    頁），實無從判斷雙方間之租金數額為何，然觀之該收租簿
    內第37頁記載「林阿大厝地四厘二毛…『十斤』共在林阿魽
    在內」（本院卷2第53頁），另系爭土地之原所有權人林更
    華在本院84年度宜訴字第4號事件中曾陳述：「我是向林阿
    大拿二十金（斤）稻米。」，另原告丙○○於同案亦表示：
    「當時有收林阿大72斤稻米去繳田賦」（見上開案卷第
    144、182頁），堪認被告辯稱兩造間之租金內容應為「稻穀
    」乙節為可採。本件原告於前揭訴訟中，未曾主張兩造之租
    金給付種類應為「粟」即「小米」，於本件訴訟則堅稱應以
    「粟」即「小米」為給付種類，與之前所為主張，已有矛盾
    。況租金給付種類之變更乃契約內容之變更，須經契約當事
    人一致之合意始可為之，非可依一方之意思表示片面變更。
    本件況縱使依原告主張前揭福德祀租簿之約定係以「粟」為
    租金之給付種類，然如前所述，系爭土地之原所有權人林更
    華及本件原告丙○○均已自承曾向林阿大收取稻米，則租金
    給付種類已然變更為稻米或稻穀，原告亦未證明兩造就租金
    之種類再次約定變更「粟」或「小米」，則原告主張被告應
    給付粟為租金云云，顯不可採。而原告於95年2月3日所寄發
    之羅東郵局第96、97號存證信函，乃催告被告應給付「租粟
    」，亦與債之本旨不符，自不生催告之效力。
(二)、按承租人租金支付有遲延者，出租人得定相當期限，催告承
    租人支付租金，如承租人於其期限內不為支付，出租人得終
    止契約。民法第440條定有明文。是出租人依此法條終止租
    約時，須先對承租人為合法之給付租金之催告。本件原告催
    告被告給付租金之方式，並不合法，已如前述，則原告尚無
    權終止兩造間之不定期限租賃關係。故原告雖先後於94年12
    月19日以羅東郵局第848及849號存證信函及於95年2月13日
    以羅東郵局第117、118號存證信函，向被告為終止租約之意
    思表示，然亦屬不合法。故兩造間就系爭2筆土地之不定期
    限租賃關係仍然存在，被告占有系爭2筆土地，非無合法權
    源。
(三)、復按，「基地出賣時，地上權人、典權人或承租人有依同樣
    條件優先購買之權。房屋出賣時，基地所有權人有依同樣條
    件優先購買之權。」、「出賣人未通知優先購買權人而與第
    三人訂立買賣契約者，其契約不得對抗優先購買權人。」。
    土地法第104條第1項、第3項定有明文。本件系爭217-5地號
    土地原為原告丙○○及甲○○所有，然未經通知該筆土地承
    租人即被告等人表示是否行使優先承買權，即將土地出賣予
    原告天○○，並於94年 3月14日辦理所有權移轉登記完畢。
    依諸前開土地法第104 條之規定，自不得對抗被告等人。故
    原告天○○起訴請求被告地○○等10人拆屋還地，於法亦有
    不合，不應准許。
六、綜上所述，原告既未定相當之期限向承租人即被告等為催告
    ，亦未依債之本旨以稻穀為租金內容作為催告，難謂原告已
    為合法之催告，則原告為終止租約之意思表示，自非適法，
    被告仍得本於不定期限租賃關係占有系爭2筆土地。從而，
    原告依民法第767條之規定，訴請被告等拆屋還地，為無理
    由，應予駁回。又原告之訴既經駁回，其假執行之聲請亦失
    所依附，應併駁回之。
八、本件事證已臻明確，兩造所為其餘攻擊防禦方法及舉證，經
    審酌後認均與結論不生影響，爰不一一論列，附此敘明。
九、結論：原告之訴為無理由，依民事訴訟法第78條，判決如主
    文。
中　　華　　民　　國　　96　　年　　6 　　月　　25　　日
                  臺灣宜蘭地方法院民事庭
                      法　官　張軒豪
正本與原本無異。
如不服本判決應於判決送達後20日內提出上訴狀（須附繕本）。
中　　華　　民　　國　　96　　年　　6 　　月　　26　　日
                      書記官　詹玉惠
